臺灣高等法院刑事裁定
110年度毒抗字第74號
抗  告  人
即  被  告  莊李賢



上列抗告人即被告因違反毒品危害防制條例案件，不服臺灣新北
地方法院109年度毒聲字第1004號，中華民國109年12月21日裁定
（聲請案號：臺灣新北地方檢察署109年度毒偵字第5046號、109
度聲觀字第987號），提起抗告，本院裁定如下：
    主  文
抗告駁回。
    理  由
一、原裁定意旨略以：抗告人即被告莊李賢於109年7月15日22時
    40分為警採尿前回溯96小時內，在臺北市基隆路某友人住處
    ，施用第二級毒品甲基安非他命之事實，業據被告於偵查中
    坦承不諱，並有新北市政府警察局受採集尿液檢體人姓名及
    檢體編號對照表（檢體編號：C0000000）、台灣檢驗科技股
    份有限公司濫用藥物檢驗報告各1份在卷可稽，被告確有施
    用第二級毒品之行為堪以認定。又被告前於106年間因施用
    毒品案件，經臺灣新北地方檢察署檢察官以106年度毒偵字
    第1999號為附命完成戒癮治療之緩起訴處分確定，嗣因再犯
    施用毒品案件，經撤銷緩起訴處分，由原審法院判處有期徒
    刑3月確定；再被告前於96年間因施用毒品案件，經強制戒
    治後，於97年7月10日因停止處分執行出監，此後即未曾再
    受觀察、勒戒或強制戒治之執行。被告本案所為距其最近1
    次因犯施用毒品罪經觀察、勒戒或強制戒治執行完畢之日（
    即97年7月10日）已逾3年，檢察官向原審聲請將被告送勒戒
    處所觀察、勒戒，於法有據。爰依毒品危害防制條例第20條
    第3項、第1項，裁定被告應入勒戒處所觀察、勒戒等語。
二、抗告意旨略以：被告已與妻子離婚，家中尚有8歲兒子有賴
    照顧，且被告於消防水電工程公司工作，公司所承攬之消防
    配管工程至110年4月才完工，請求法院改判得易科罰金之有
    期徒刑，或改判暫緩執行之判決，以利被告安排工程細項及
    幼子之生活處理云云。
三、按109年1月15日修正公布、同年7月15日施行之毒品危害防
    制條例第20條第3項規定，犯第10條之罪於觀察、勒戒或強
    制戒治執行完畢釋放後，3年後再犯第10條之罪者，適用本
    條前2項之規定。上開所謂「3年後再犯」，只要本次再犯（
    不論修正施行前、後）距最近1次觀察、勒戒或強制戒治執
    行完畢釋放，已逾3年者，即該當之，不因其間有無犯第10
    條之罪經起訴、判刑或執行而受影響。其理由略以：㈠87年5
    月20日毒品條例公布施行後之刑事政策，對於施用毒品者，
    已揚棄純粹的犯罪觀，雖強調「除刑不除罪」之理念，認為
    施用毒品者具有「病患性犯人」之特質，惟囿於當時戒治及
    醫療體系均不完整、專業人員欠缺且戒毒知識尚有不足，社
    會大眾仍視施用毒品者為「犯人」而非「病患」，暨相關戒
    毒及事後之追蹤、輔導配套措施亦不完備，其刑事政策明顯
    將施用毒品者偏向「犯人」身分處理，導致監獄人滿為患，
    且施用毒品人口不減反增。為此，戒毒政策不得不改弦易轍
    ，開始正視施用毒品者實屬「病患」之特質。先於97年新增
    毒品條例第24條附命完成戒癮治療緩起訴制度，確立「附命
    完成戒癮治療緩起訴處分」及「觀察、勒戒或強制戒治」雙
    軌治療模式。本次修正之毒品條例第20條第3項及第23條第2
    項，雖僅將原條文之再犯期間由「5年」改為「3年」，惟鑑
    於將施用毒品者監禁於監獄內，僅能短期間防止其接觸毒品
    ，因慣用毒品產生之「心癮」根本無法根除，並慮及毒品條
    例施行多年累積之戒毒經驗及實效，暨逐步擴充之醫療、戒
    癮機構、專業人力、社區支援系統等資源，尤以本次毒品條
    例第24條修正，擴大檢察官對施用毒品者附條件緩起訴處分
    之範圍，使其能視個案具體情形給予適當多元社區處遇。本
    次修正後對於施用毒品者之思維，自應與時俱進，擺脫以往
    側重於「犯人」身分之處罰，著重其為「病患」之特質，並
    以「治療」疾病為出發點，重新評價前揭所謂「3年後再犯
    」之意義。㈡毒品戒除不易，須經長期且持續之治療，施用
    毒品者既被視為「病患性犯人」，最佳處遇方式即為治療。
    對於施用毒品者之治療方式，有機構外之處遇（如自行赴醫
    院戒癮、附命完成戒癮治療緩起訴處分等），或機構內之觀
    察、勒戒或強制戒治；至對施用毒品者科以刑罰，無非在運
    用刑罰之一般預防功能以嚇阻毒品之施用。監獄為執行場所
    而非戒癮專責機構，針對施用毒品者及其再犯之特性，法務
    部於106年12月5日頒訂之「科學實證之毒品犯處遇模式計畫
    」，目的即是積極引進地區醫療體系之協助，提供毒癮戒治
    ，落實社區追蹤輔導及治療之銜接，俾修復創傷、預防再犯
    。惟刑罰因涉及人身自由之基本權，故於施用毒品初犯時皆
    以傳統之機構外或機構內處遇方式治療，如再施用毒品時，
    始科以刑事責任。而當刑罰處遇仍不能有效幫助施用毒品者
    改善惡習時，即表示無法以此方式發揮治療效果，若繼續施
    以刑罰只具懲罰功能，不僅無法戒除毒癮，更漸趨與社區隔
    離，有礙其復歸社會。基於憲法應保障人民之生存權，及根
    據每個國民生存照顧需要提供基本給付之理念，為協助施用
    毒品者戒除毒癮復歸社會，對於經監獄監禁處遇後仍再犯之
    施用毒品者，更應恢復以機構內、外之治療協助其戒除毒癮
    。此即本次修正毒品條例第20條第3項關於施用毒品者所謂
    「3年後再犯」係何所指之立法真諦。除檢察官優先適用第2
    4條命附條件緩起訴處分處遇（不論幾犯，亦無年限）外，
    對於施用毒品初犯者，應適用第20條第1項、第2項為機構內
    之觀察、勒戒或強制戒治；若於上開機構內處遇執行完畢釋
    放後，於「3年內再犯」者，依第23條第2項規定，應依法追
    訴；倘於「3年後再犯」自應再回歸到傳統醫療體系機構內
    重為觀察、勒戒或強制戒治之治療。是對於戒除毒癮不易者
    ，唯有以機構內、外處遇及刑事制裁等方式交替運用，以期
    能控制或改善其至完全戒除毒癮（最高法院109年度台上字
    第3826號判決意旨參照）。
四、經查：
  ㈠被告於上開時地，施用第二級毒品甲基安非他命1次，嗣為警
    查獲後採集其尿液送驗，呈甲基安非他命陽性反應等情，業
    據被告於偵查中坦承不諱，並有新北市政府警察局受採集尿
    液檢體人姓名及檢體編號對照表（檢體編號：C0000000）、
    台灣檢驗科技股份有限公司濫用藥物檢驗報告（報告編號：
    UL/2020/00000000；檢體編號：C0000000）各1份在卷可稽
    ，被告前揭自白核與事實相符，堪信為真實，足認確有施用
    第二級毒品甲基安非他命犯行。
  ㈡而被告前因施用毒品，經原審法院裁定送觀察、勒戒後，認
    有繼續施用毒品之傾向，裁定令入戒治處所施以強制戒治，
    於97年7月10日執行完畢後釋放，並由臺灣新北地方檢察署
    檢察官以97年度戒毒偵字第402號為不起訴處分確定。復因
    施用毒品案件，經臺灣新北地方檢察署檢察官以106年度毒
    偵字第1999號為附命完成戒癮治療之緩起訴處分確定，嗣被
    告因於緩起訴期間內再犯施用毒品案件，經檢察官撤銷原緩
    起訴處分。此後被告雖有施用毒品案件，經法院判處罪刑確
    定及執行完畢之紀錄，惟無再受觀察、勒戒或強制戒治之情
    形，有本院被告前案紀錄表可稽。被告施用毒品之時間，距
    其最近一次觀察、勒戒或強制戒治執行完畢（97年7月10日
    ）已逾3年，屬現行毒品危害防制條例第20條第3項所定「3
    年後再犯」，自應再令其接受觀察、勒戒，不因被告曾再犯
    施用毒品罪，經起訴、判刑或執行而受影響。
  ㈢抗告意旨請求改判得易科罰金之有期徒刑或准予暫緩執行之
    判決云云，惟查毒品危害防制條例規定之觀察、勒戒處分，
    係一種針對受處分人將來之危險所為預防、矯正措施之保安
    處分，目的係為斷絕施用毒品者之身癮及心癮，並屬強制規
    定。而該觀察勒戒之程序，僅於⑴依據毒品危害防制條例第2
    4條第1項規定，於檢察官先依刑事訴訟法第253條之1第1項
    、第253條之2之規定，為附命完成戒癮治療之緩起訴處分時
    ，不適用之；⑵犯第10條之罪者，於犯罪未發覺前，自動向
    行政院衛生署指定之醫療機構請求治療，醫療機構依據毒品
    危害防制條例第21條第1項規定，免將請求治療者送法院或
    檢察機關等情，可排除適用外；其餘就初犯或觀察勒戒、強
    制戒治執行完畢3年後再犯施用毒品罪之行為人，犯毒品危
    害防制條例第10條之罪者，檢察官即應向法院提出聲請裁定
    其入勒戒處所觀察、勒戒，且凡經檢察官聲請，法院亦僅得
    依法裁定令入勒戒處所執行觀察、勒戒，以查其是否仍有施
    用毒品傾向，並據以斷定幫助受處分人澈底戒毒之方法，尚
    無自由斟酌以其他方式替代之權，亦無因受處分人之個人因
    素而免予執行之餘地。查被告施用甲基安非他命時間，距其
    最近一次觀察、勒戒或強制戒治執行完畢（97年7月10日）
    已逾3年，檢察官既未依毒品危害防制條例第24條規定，對
    被告為附命完成戒癮治療之緩起訴處分，而係選擇依毒品危
    害防制條例第20條之規定，聲請原審法院將被告裁定送勒戒
    處所觀察、勒戒，此乃檢察官裁量權之行使結果，符合法定
    要件，其裁量之判斷既無重大明顯瑕疵，亦無濫用或不當情
    形，自應尊重檢察官職權之行使，不得任意指為違法，原審
    法院即應予以審核是否應命被告入勒戒處所觀察、勒戒，並
    無自由斟酌以其他方式替代，亦無因被告個人家庭因素而免
    予執行之餘地，被告稱其需安排工程細項及幼子生活云云，
    並非依法得免予觀察、勒戒處分之事由，且所請改判得易科
    罰金之有期徒刑或暫緩執行，於法亦有未合，難認有理由。
五、綜上所述，原審以抗告人確有施用第二級毒品甲基安非他命
    之犯行，依毒品危害防制條例第20條第3項、第1項及觀察勒
    戒處分執行條例第3條第1項規定，裁定令被告入勒戒處所觀
    察、勒戒，核其認事用法，並無違誤或不當。抗告意旨猶執
    前詞提起抗告，為無理由，應予駁回。
據上論斷，應依刑事訴訟法第412條，裁定如主文。
中　　華　　民　　國　　110 　年　　1 　　月　　29　　日
                  刑事第九庭    審判長法　官  潘翠雪
                                      法　官  曾德水
                                      法　官  俞秀美
以上正本證明與原本無異。
不得抗告。
                                      書記官  謝崴瀚
中　　華　　民　　國　　110 　年　　2 　　月　　1 　　日